臺灣基隆地方法院刑事判決　　　　　　　95年度簡上字第99號
上　訴　人
即　被　告　丙○○
上列上訴人因被告偽造文書案件，不服本院基隆簡易庭民國95年
5月19日所為95年度基簡字第442號第一審簡易判決（檢察官聲請
簡易判決處刑聲請書案號：94年度調偵字第62號），提起上訴，
嗣亦經臺灣板橋地方法院檢察署檢察官以同一事實而聲請本院併
辦（94年度偵字第16474號），本院管轄第二審之合議庭認為不
得為簡易判決處刑，爰改依通常程序審理並自為第一審判決如下
：
    主  文
原判決撤銷。
丙○○無罪。
    理    由
一、公訴意旨略以：被告丙○○係以代書為業，自民國83年間起
    至92年止，陸續借貸新台幣（下同）約230萬予戊○○、甲○○夫妻，嗣因戊○○、甲○○夫妻無力清償，丙○○遂要
    求提供擔保，戊○○遂同意以91年8月7日贈與其子媳丁○○
    、陳香妃，座落於基隆市○○街303巷16弄10號及12號之房
    地設定本金最高限額200 萬元之抵押權以供擔保，詎丙○○
    竟於92年2月15日，在台北縣三重市○○街53巷50號2樓其所
    經營之「仁愛代書事務所」內，未經戊○○等人授權，擅自
    偽造擔保債權為本金最高限額額400萬元、違約金為逾清償
    期每日每萬元罰貳拾元之不實抵押權契約書，並利用丁○○
    事前向其購屋（按即指台北縣三重市○○路91巷83號5樓之
    之房地，下稱三重房地）交付其本人及其妻陳香妃印鑑章之
    機會，於上開契約書上盜蓋丁○○及陳香妃2人印章並偽造
    渠等署押，於同年3月31日持向基隆市信義地政事務所提出
    抵押權設定申請，使該管地政機關之公務員，將此不實事項
    登載於土地登記簿上，足以生損害於丁○○、陳香妃及地政
    機關對土地登記事項管理之正確性。嗣因丙○○向臺灣基隆
    地方法院聲請拍賣系爭房屋時，以該不存在之違約金債權
    155萬6千元聲請參與分配，告訴人丁○○始發覺上情，因認
    被告丙○○涉犯刑法第216條、第210條及第214條之行使偽
    造文書罪嫌。
二、按犯罪事實應依證據認定之，無證據不得推定其犯罪事實，
    刑事訴訟法第一百五十四條第二項定有明文。又認定不利於
    被告之事實，須依積極證據，苟積極證據不足為不利於被告
    事實之認定時，即應為有利於被告之認定，更不必有何有利
    之證據，最高法院三十年上字第八一六號著有判例可資參照
    。
三、經核公訴人認定被告丙○○上開犯罪，無非係以上開事實，
    業據告訴人丁○○到庭指訴甚詳，證人戊○○及甲○○二人
    亦到庭結證稱：渠等並未授權被告將本件抵押權擔保金額設
    定為最高限額400萬元，亦未授權其為違約金之設定等語，
    復有上開抵押權設定契約書、建物所有權狀、建築改良物登
    記簿影本附卷可稽，被告雖辯稱上開房屋原係告訴人之母甲○○所有，於83年間將上開房屋設定抵押權予伊時，違約金
    亦約定為逾清償期每日每萬元罰貳拾元，係告訴人不清楚伊
    與其父母約定情形才產生誤會，告訴人亦有簽發本票及切結
    書授權其辦理抵押權云云，然被告與戊○○、甲○○夫妻間
    所約定之抵押權，業於87年6月11日塗銷，丁○○、陳香妃
    係於91年8月6日始因贈與而取得上開房地，故被告自不能執
    業已塗銷之抵押權約定內容主張應由告訴人繼受。再者，告
    訴人堅稱被告所提出之委託切結書及本票係其向被告購買三
    重市房屋所用，與本件抵押無關，而上開本票面額僅200萬
    元，切結書亦未載明違約金之約定等情，亦有該本票及切結
    書在卷可稽，被告執此而謂告訴人授權設定本件抵押權擔保
    金額為400萬元，並約定違約金云云，自屬無據，為其主要
    論據。訊據被告則堅決否認有何上開偽造文書犯行，辯稱：
    告訴人丁○○之父母戊○○、甲○○夫妻自83年至92年間共
    積欠伊230萬元之貸款，戊○○、甲○○早期本提供甲○○
    所有之基隆市○○街303巷16弄10號及12號之房地（下稱系
    爭房地），於83年12月5日為伊設定本金最高限額150萬元之
    抵押權，並約定違約金係逾清償期每日每萬元罰20元，嗣因
    戊○○、甲○○先前向萬泰商業銀行（下稱萬泰銀行）借貸
    ，並以上開系爭房地設定本金最高限額480萬元之抵押權，
    又因戊○○、甲○○未依約還款，遭萬泰銀行查封房屋，戊○○、甲○○為撤銷查封，乃向伊情商，由伊代為出面償還
    戊○○、甲○○向萬泰銀行貸款之利息，伊同意之，又戊○○、甲○○向伊說要以系爭房地向其他家銀行設定抵押以爭
    取貸款，貸款出來後，要償還萬泰銀行及向伊所貸款項，因
    之伊同意戊○○、甲○○之所請，將伊在系爭房地所設定之
    上開抵押權暫予塗銷以為戊○○、甲○○爭取較高之貸款額
    度，在此同時，因系爭房地已由甲○○贈與過戶予告訴人丁○○及其妻陳香妃，其乃要求丁○○、陳香妃書立92年2月
    25日之切結書（下稱系爭切結書），使丁○○、陳香妃同意
    以系爭房地設定抵押權擔保戊○○、甲○○之欠款200萬元
    （經伊與戊○○、甲○○核算後，伊同意免除渠二人所欠伊
    上開230萬元貸款中之零頭即30萬元之債務），丁○○、陳
    香妃除於該日簽立上開切結書外，又同時簽發面額200萬元
    之本票（下稱系爭本票）1紙以擔保戊○○、甲○○之同一
    債務，而書立系爭切結書、系爭本票時，丁○○、陳香妃、
    戊○○均同時在場，丁○○、陳香妃斷無不知書立系爭切結
    書、系爭本票係為擔保戊○○、甲○○之上開債務之理；詎
    知伊出面代償戊○○、甲○○二人對萬泰銀行之債務並取得
    萬泰銀行對系爭房地之撤銷查封且亦塗銷抵押權後，戊○○
    、甲○○卻不履行以系爭房地向其他銀行抵押貸款以償還對
    伊之欠款之承諾，伊只好根據上開系爭切結書之授權製作抵
    押權設定契約書，並至基隆市信義地政事務所登記本件最高
    限額抵押權，又伊設定之抵押權性質係本金最高限額抵押權
    ，故登記為400萬元並未逾越戊○○、甲○○、丁○○、陳
    香妃等人之授權，再其設定之違約金，亦係沿襲伊先前於83
    年12月5日在系爭房地所設定抵押權之約定違約金，均並無
    逾越授權等語。
三、經查：(1)、告訴人即證人丁○○雖於本院96年2月27日審理
    時（按其於本院93年度訴字第270號、台灣高等法院94年度
    上字第75號已決之民事事件、臺灣板橋地方法院92年度自字
    第168號已決之刑事案件中亦持同詞）堅稱「我要向被告購
    買三重市○○路的房地，當時被告要我簽這份切結書，他的
    意思是我買該房地因為沒有付他頭期款，他要我簽一張本票
    視同頭期款，切結書的部分是被告要我簽了之後將三重市○○路的房地拿去設定抵押權，向銀行貸款出來後把款項還給
    他，當作房地買賣價金，以保障他的價金請求權。」云云，
    然其與被告、戊○○卻於本案及上開即本院93年度訴字第
    270號、台灣高等法院94年度上字第75號、臺灣板橋地方法
    院92年度自字第168號已決之民事事件、刑事案件中均一致
    同稱三重房地談妥之買賣價金為285萬元，告訴人既連頭期
    款亦無力支付，則身為該房地出賣人之被告何以僅要求告訴
    人之妻陳香妃在切結書上書立擔保200萬元之「借款」（按
    告訴人即證人丁○○證稱該200萬元之手寫體係其妻陳香妃
    親自書立），另在本票上亦僅書立金額200萬元？至告訴人
    曾於本院93年度訴字第270號民事事件於93年7月30日審理時
    供稱其知道簽立系爭切結書是要以系爭房地來設定抵押權，
    更與其上開所稱簽立系爭切結書是要以三重房地來設定抵押
    權云云，嚴重相左。(2)、證人戊○○、甲○○至92年初陸續
    共積欠被告230萬元貸款，而經被告與戊○○、甲○○核算
    ，免除其中30萬元之債務，計戊○○、甲○○至92年初積欠
    被告200萬元，此為被告、戊○○、甲○○所共同是認，甲○○並曾於83年12月5日以系爭房地為被告設定本金最高限
    額150萬元之抵押權，並約定違約金逾清償期每日每萬元罰
    20元，此亦經被告、戊○○、甲○○所共同是認，且有系爭
    房地之登記謄本附卷可稽，是戊○○、甲○○在無清償被告
    之前，被告豈有可能無任何原因即無條件塗銷該抵押權，任
    己對戊○○、甲○○之龐大債權陷於無擔保之境地？是被告
    所辯因戊○○、甲○○先前曾向萬泰銀行借貸，並以系爭房
    地設定本金最高限額480萬元之抵押權，又因戊○○、甲○○未依約還款，遭萬泰銀行查封房屋，戊○○、甲○○撤銷
    查封，乃向伊情商，由伊代為出面償還戊○○、甲○○向萬
    泰銀行貸款之利息，伊同意之，又戊○○、甲○○向伊說要
    以系爭房地向其他家銀行設定抵押以爭取較高額之貸款，貸
    款出來後，要償還萬泰銀行及向伊所貸款項，因之伊同意戊○○、甲○○之所請，將伊在系爭房地所設定之上開抵押權
    暫予塗銷以為戊○○、甲○○爭取較高之貸款額度，在此同
    時，因系爭房地已由甲○○贈與過戶予告訴人丁○○及其妻
    陳香妃，其乃要求丁○○、陳香妃書立系爭切結書，使丁○○、陳香妃同意以系爭房地設定抵押權擔保戊○○、甲○○
    之欠款200萬元，丁○○、陳香妃除於該日簽立上開切結書
    外，又同時簽發系爭本票1紙以擔保戊○○、甲○○之同一
    債務等語，即非無可採。況本院亦依職權函詢萬泰銀行，查
    明甲○○向該行借貸情形、該行實施系爭房地抵押權嗣又撤
    銷查封之情形、為何同意塗銷抵押權、何人代償甲○○之借
    款等事項，該行於95年12 月11日以第00000000004號函函覆
    以「一、．．．陳員提供上述擔保品（按即系爭房地）申貸
    400萬元，．．．。四、於92年2月27日由第三人丙○○自世
    華銀行新生分行結清本筆貸款餘額（附件三：匯款傳票）。
    本行並於92年3月3日開立清償證明准其塗銷該抵押權。」有
    該函及該函附件在卷可稽，由該函附件三之「萬泰商業銀行
    匯款電告報告書代轉帳收入傳票」亦可證明被告於92年2月
    27日自世華銀行新生分行轉匯0000000元至甲○○在萬泰銀
    行清償貸款之第0000000000000號帳戶之事實；由是亦可證
    明被告上開辯詞並非無的放矢。(3)、告訴人即證人丁○○雖
    於本院上開審理時又稱其寫系爭切結書之同時尚交付其之印
    鑑章及印鑑證明書予被告，但這是其父親要其帶去的，其不
    知為何被告向其索取云云，其於92年5月21日寄予被告之存
    證信函（附於台灣高等法院94年度上字第75號卷第61頁正反
    面）亦明示此旨，然查，作買受（三重）房地之登記並無須
    印鑑章及印鑑證明書，丁○○上開證詞有違事理之常，而依
    本院93年度訴字第270號民事卷宗第53頁、第54頁所示，丁○○、陳香妃之印鑑證明之核發日期分別係92年2月24日、
    92年2月26日之不同日期，丁○○卻稱寫系爭切結書之同時
    尚交付其之印鑑章及印鑑證明書予被告云云，顯非事實。(4)
    、本院審理時檢察官詰問證人丁○○其與其妻何時受贈系爭
    房地，其本證稱不太記得，應該是92、93年間，嗣經本院提
    示所有權狀，其始稱受贈日期應該就是所有權狀的日期91年
    8月7日，其又稱其從來沒有看過所有權狀、其從未拿到過系
    爭房地所有權狀等語，可見丁○○對於價值動輒數百萬元之
    系爭房地毫不在意，再審諸丁○○又證稱其向被告買三重房
    地時，沒有錢付頭期款，則其殆無支付甲○○將系爭房地贈
    與其與其妻陳香妃之贈與稅之能力或意願，是以，甲○○將
    系爭房地作此移轉無非為逃避該系爭房地抵押權人以外之其
    他債權人之追索，實則，系爭房地之實際所有人仍係甲○○
    。戊○○甚至於95年4月19日偵訊時證稱被告有告訴伊要以
    系爭房地設定本件抵押權，伊有同意之，系爭房地是伊與其
    妻贈與丁○○（及其妻），伊認為伊自己處理就可以，沒有
    告知丁○○，是伊授權被告製作抵押權契約書等語，更可印
    證，系爭房地之實際所有人向來就是戊○○與其妻甲○○之
    事實。既然如此，則戊○○同意並授權被告設定抵押權，被
    告何有偽造文書之可言，反之，若被告就設定最高限額抵押
    權超過200萬元部分有偽造文書之事實，則授權被告設定抵
    押權之戊○○因非房地所有人，其就此部分豈非與被告為共
    同正犯？又系爭房地之實際所有人向來就是戊○○與其妻甲○○而非丁○○、陳香妃，則告訴人丁○○根本對於戊○○
    、甲○○處分系爭房地（即設定抵押權予被告）之事無權置
    喙，豈會如其所稱其對於系爭房地設定抵押權誤認係為其向
    被告買受三重房地一事所設定？(5)、再證人戊○○於95年4
    月19日偵訊及本院96年2月27日審理時證稱其雖有同意被告
    設定抵押權，但是沒有同意讓被告設定到400萬元及設定違
    約金云云，然其既帶同系爭房地之登記名義人即其子丁○○
    、其媳陳香妃共赴被告之事務所簽立系爭切結書、本票，嗣
    並交付丁○○、陳香妃之印鑑章、印鑑證明書，則可見渠等
    已就如何為戊○○、甲○○對被告所負債務設定抵押權之詳
    情達成共識，否則豈有先行簽立上開重要文件並交付印鑑章
    、印鑑證明書之理？是證人戊○○證稱其沒有同意讓被告設
    定到400萬元及設定違約金云云，證人丁○○證稱對於系爭
    房地用來擔保其父母對被告之債務不知情云云，均與常理相
    背，無足採信。再退萬步言之，即認丁○○、陳香妃為系爭
    房地之實際所有人，然任何常人處於與被告相同之上開情狀
    下（即戊○○帶同其子丁○○、其媳陳香妃共赴被告之事務
    所簽立系爭切結書、本票，嗣並交付丁○○、陳香妃之印鑑
    章、印鑑證明書），均會認為戊○○、丁○○、陳香妃均同
    意本件抵押權（包括金額與違約金）之設定，豈會認為戊○○違背丁○○、陳香妃之意願而授權被告設定本件抵押權（
    即上開所稱難道戊○○亦為本件共犯），而有任何違法性之
    認知？(6)、被告設定之抵押權係本金最高限額400萬元之抵
    押權，並非係屬一般之抵押權，被告將來可實施抵押權之範
    圍，仍有待債權債務之實際核算，則告訴人質疑其父母戊○○、甲○○積欠被告200萬元，被告為何不僅設定200萬元而
    要多設定200萬元，即屬無理，再被告於本件設定之違約金
    逾清償期每日每萬元罰20元，亦與甲○○於83年12月5日以
    系爭房地為被告設定本金最高限額150萬元之抵押權時，所
    設定之違約金逾清償期每日每萬元罰20元相同，此正符合系
    爭房地實際所有人向來為戊○○、甲○○，本件抵押權亦為
    其二人自83年起陸續積欠被告之貸款作擔保之特性，並無任
    何違背常理之處。綜上，被告設定本件最高限額抵押權及違
    約金，均係取得系爭房地實際所有人戊○○之授權，並無逾
    越授權、偽造文書之問題，本院93年度訴字第270號民事判
    決理由認「兩造（即原告丁○○、陳香妃、被告丙○○）業
    已合意由原告承擔戊○○、甲○○積欠被告之債務，並由原
    告提供已登記於其名下之系爭建物為被告重新設定抵押權登
    記以擔保被告之債權等語，較為接近真實而可採」之見解，
    與本院上開見解不牟而合，是可贊同，至台灣高等法院94年
    度上字第75號民事判決理由中所認本件抵押權設定契約書上
    有關丁○○、陳香妃之印文係遭被告盜用，本件抵押權之設
    定係屬偽造文書云云，又臺灣板橋地方法院92年度自字第
    168號刑事判決中所認系爭切結書係丁○○為向被告買受三
    重房地所立云云，均為本院所不採。此外，復查無其他積極
    證據，足以證明被告有何公訴人所指前開偽造文書犯行，被
    告之犯罪尚屬不能證明。
四、查本案前經檢察官聲請逕以簡易判決處刑，並經本院基隆簡
    易庭判處罪刑，然本院第二審合議庭於審理中因發現本案有
    如前述應為無罪判決之情形，原審本不得適用簡易程序對被
    告論罪科刑，而應依刑事訴訟法第452條規定改依通常程序
    審判，是以本院依前揭法條意旨，應撤銷原審有罪判決，逕
    依通常程序而自為第一審判決，並依法諭知被告無罪。
五、本件既諭知無罪之判決，臺灣板橋地方法院檢察署94年度偵
    字第16474號案卷，自應退回該署檢察官另行依法處理。
據上論結，應依刑事訴訟法第455條之1第1項、第3項、第452 條
、第369條第1項前段、第364條、第301條第1項，判決如主文。
本案經檢察官乙○○到庭執行職務
中　　華　　民　　國　　96　　年　　3 　　月　　13　　日
                  刑事第四庭審判長法　官　鄭景文
　                                法　官  林淑鳳
                   　　　　　　　 法　官　曾雨明
以上正本證明與原本無異。
如不服本判決應於收受本判決後10日內向本院提出上訴書狀，其
未敘述上訴理由者，並得於提起上訴後10日內向本院補提理由書
狀（均須按他造當事人之人數附繕本。）「切勿逕送上級法院」
中　　華　　民　　國　　96　　年　　3 　　月　　19　　日
                                  書記官　王靜敏
